【裁判字號】    97,易,1226
【裁判日期】    970430
【裁判案由】    業務侵占
【裁判全文】
臺灣臺中地方法院刑事判決              97年度易字第1226號
公  訴  人  臺灣臺中地方法院檢察署檢察官
被      告  甲○○
選任辯護人  郭賢傳律師
上列被告因業務侵占等案件，經檢察官提起公訴（九十六年度偵
字第二三九一八號），被告於準備程序中就被訴事實為有罪之陳
述，經告以簡式審判之旨，並聽取意見後，本院合議庭裁定由受
命法官獨任進行簡式審判程序，判決如下：
    主    文
甲○○意圖為自己不法之所有，而侵占對於業務上所持有之物，
處有期徒刑拾月，減為有期徒刑伍月，如易科罰金，以新臺幣壹
仟元折算壹日；又意圖為自己不法之所有，而侵占對於業務上所
持有之物，處有期徒刑柒月，減為有期徒刑月又拾伍日，如易
科罰金，以銀元佰元即新臺幣玖佰元折算壹日；又意圖為自己
不法之所有，而侵占對於業務上所持有之物，處有期徒刑捌月，
減為有期徒刑肆月，如易科罰金，以新臺幣壹仟元折算壹日；又
意圖為自己不法之所有，而侵占對於業務上所持有之物，處有期
徒刑陸月，如易科罰金，以新臺幣壹仟元折算壹日。應執行有期
徒刑壹年月，如易科罰金，以銀元佰元即新臺幣玖佰元折算
壹日。
    犯罪事實
一、甲○○自民國九十三年四月一日起至九十六年九月間止，在
    址設臺中市○區○○○路一段三六九號之明新保全股份有限
    公司（下稱明新保全公司）擔任勤務部主管職務，並經該公
    司派駐至臺中縣太平市○○街六五號之田園華廈竹園社區（
    下稱田園華廈）及至臺中縣潭子鄉○○路○段二二巷二九號
    之崇德皇家社區（下稱崇德皇家）分別擔任督導及總幹事，
    負責上開社區收取住戶管理費等事宜，為從事業務之人。竟
    分別為下列業務侵占行為：
（一）甲○○向田園華廈之住戶收取管理費後，應先將管理費繳
      回明新保全公司，由該公司行政人員李詩璇審核確認後，
      再由李詩璇存入田園華廈之帳戶內。然甲○○自九十五年
      一月間起至同年八月間止，竟基於意圖為自己不法所有之
      接續犯意，將如附表一所示之款項總計新臺幣（下同）五
      十四萬一千八百四十三元，變易持有為所有之意思，挪作
      其私人財務週轉使用而侵占入己，而未繳回明新保全公司
      。
（二）甲○○應於九十五年三月三十日將崇德皇家撥給明新保全
      公司之服務費十三萬元，自崇德皇家之帳戶內轉存至明新
      保全公司之帳戶，詎甲○○竟另行意圖為自己不法之所有
      ，僅將現金三萬元繳回明新保全公司，就剩餘之十萬元，
      變易持有為所有之意思，挪作其私人財務週轉使用而侵占
      入己。
（三）甲○○向崇德皇家所收取之管理費、停車費等費用，應自
      行代崇德皇家存入社區帳戶內，然自九十五年八月二十日
      起至同年九月二十九日止，竟另行基於意圖為自己不法所
      有之接續犯意，將如附表二所示之款項，總計二十七萬零
      九百元，變易持有為所有之意思，挪作其私人財務週轉使
      用而侵占入己，而未存入崇德皇家之帳戶內。嗣於九十五
      年十月十三日，始由明新保全公司之代表人張哲維開立支
      票號碼AU0000000、AU0000000號，面額分別為二十一萬八
      千四百元、五萬二千五百元，付款人臺灣中小企業銀行之
      支票二張，存入崇德皇家之帳戶內，以代清償。
（四）甲○○利用替崇德皇家支付九十六年五月份監視器工程費
      用五千元給上大通信行負責人陳青汶之機會，自崇德皇家
      帳戶內領出上揭款項，且應於九十六年六月份給付給陳青
      汶，詎甲○○竟另行意圖為自己不法之所有，於九十六年
      六月間某日，將該五千元變易持有為所有之意思，挪作其
      私人財務週轉使用而侵占入己。俟於九十六年十二月十一
      日，始由明新保全公司代為清償上開款項給陳青汶。
二、案經明新保全公司告訴及告發後，由臺灣臺中地方法院檢察
    署檢察官偵查起訴。
    理    由
一、上開犯罪事實，業據被告甲○○於本院準備程序及審理時坦
    承不諱，並經證人張哲維、李詩璇、陳青汶證述明確，且有
    明新保全公司員工人事資料表一紙、聘僱契約書一紙、任職
    保證書一紙、明新保全公司人事命令二紙，田園華廈九十五
    年一月份至八月份收入報表、九十五年三月份至五月份管理
    費收入簽收單、九十五年一月份至八月份財務報表一份各一
    份，明新保全公司存摺內頁共十二頁，崇德皇家九十五年一
    月至十二月份之管理費收入報表、臨時停車費收入報表、車
    格費費收入報表、存摺內頁各一份，臺灣中小企業銀行支票
    存根二紙、工程款收據一紙、錄音光碟及譯文各一份及被告
    薪資明細表一份存卷可稽，足認被告自白核與事實相符，其
    上開四次業務侵占之犯行，均事證明確，洵堪認定。
二、被告為上開犯罪事實欄（二）之行為後，刑法業於九十四年
    一月七日修正，於同年二月二日公佈，於九十五年七月一日
    施行。按行為後法律有變更者，適用行為時之法律，但行為
    後之法律有利於行為人者，適用最有利於行為人之法律，修
    正後即現行刑法第二條第一項訂有明文。又按比較新舊法，
    應就罪刑有關之共犯、未遂犯、想像競合犯、牽連犯、連續
    犯、結合犯，以及累犯加重、自首減輕暨其他法定加減原因
    （如身份加減）與加減例等一切情形，綜其全部罪刑之結果
    而為比較，此有最高法院九十五年五月二十三日九十五年第
    八次刑庭會議決議第一、（四）則可資參照：
（一）刑法第三十三條第五款經修正為：「主刑之種類如下：五
      、罰金：新臺幣一千元以上，以百元計算之」，依修正後
      之法律，刑法第三百三十六條第二項之業務侵占罪，其罰
      金刑最低額為新臺幣一千元，然依被告於上開犯罪事實欄
      （二）行為時即修正前刑法第三十三條第五款規定之罰金
      最低額為銀元一元，並提高十倍計算，前開罰金刑，最低
      額為銀元十元，若乘以三倍而換算為新臺幣，最低額僅為
      新臺幣三十元。因此，比較上述修正前、後之刑罰法律，
      就犯罪事實欄（二）部分，自以被告行為時即修正前關於
      科處罰金刑之法律較有利於被告（另同時修正施行之刑法
      施行法第一條之一，與被告為犯罪事實欄（二）之行為時
      之罰金罰鍰提高標準條例第一條前段比較，二者規定適用
      之結果並無不同，且其性質屬於特別準據法，應予優先適
      用，是自應適用裁判時之法律即刑法施行法第一條之一，
      此有最高法院九十六年度臺上字第一一三六、四一八五號
      判決意旨參照）。
（二）修正後刑法第五十一條第五款規定：「宣告多數有期徒刑
      者，於各刑中之最長期以上，各刑合併之刑期以下，定其
      刑期。不得逾三十年。」與修正前刑法第五十一條第五款
      規定：「宣告多數有期徒刑者，於各刑中之最長期以上，
      各刑合併之刑期以下，定其刑期。但不得逾二十年。」之
      規定相較，自以舊法規定之定應執行刑之上限二十年對行
      為人較為有利，此為影響行為人刑罰之法律效果，是被告
      於為犯罪事實欄（二）之犯行後，法律已有所變更，雖被
      告就犯罪事實欄（一）行為完成時，及為犯罪事實欄（三
      ）、（四）部分之犯行，係在新法施行後，仍應依刑法第
      二條第一項規定比較適用最有利於行為人之法律，定其應
      執行之刑，經比較新舊刑法第五十一條第五款之規定，應
      以修正前之規定對被告為有利。
（三）綜合上述各條文修正前、後之比較，揆諸前揭最高法院決
      議及修正後刑法第二條第一項規定之「從舊從輕」原則，
      被告自應適用其行為時之法律，即修正前刑法之相關規定
      ，予以論處。
三、被告於任職告訴人明新保全公司期間，擔任勤務部主管職務
    ，並經該公司派駐至田園華廈竹園、崇德皇家分別擔任督導
    及總幹事，負責上開社區收取住戶管理費等事宜，為從事業
    務之人，其利用業務上之機會，侵占其業務上持有之金錢，
    核其所為，係分別犯刑法第三百三十六條第二項之業務侵占
    罪、同法第三百三十六條第二項之業務侵占罪、同法第三百
    三十六條第二項之業務侵占罪、同法第三百三十六條第二項
    之業務侵占罪。且：
（一）被告就犯罪事實欄（一）、（三）之行為，雖其行為分別
      有多次，惟其時間緊密，侵害同一法益，依一般社會觀念
      ，在刑法評價上，應視為數次之接續實施，均為包括一罪
      之接續犯。
（二）被告所犯上開四次業務侵占罪間，犯意各別，應予分論並
      罰。
（三）爰審酌被告利用職務上之機會侵占款項，金額分別為五十
      四萬一千八百四十三元、十萬元、二十七萬零九百元、五
      千元，侵占所得金額非少，迄今未賠償告訴人明新保全公
      司所受之全部損害，惡性非輕，惟念及犯後已於本院坦承
      犯行，態度良好等一切情狀，分別量處如主文所示之刑。
（四）被告所為犯罪事實欄（一）、（二）、（三）行為之時間
      ，均在九十六年四月二十四日以前，所犯為刑法第三百三
      十六條第二項之業務侵占罪，且所宣告之刑均未逾一年六
      月，合於中華民國九十六年罪犯減刑條例第二條第一項第
      三款、第三項所定減刑之條件，應依上開規定減其刑期二
      分之一，並依該條例第九條規定諭知易科罰金。
（五）被告就犯罪事實欄（二）行為後，刑法第四十一條第一項
      前段亦有修正，被告於該行為時，依修正前刑法第四十一
      條第一項前段、罰金罰鍰提高標準條例第二條（現已刪除
      ）之規定，有期徒刑、拘役易科罰金之折算標準，原以銀
      元一百元、二百元、三百元折算一日，經折算為新臺幣後
      ，應以新臺幣三百元、六百元、九百元折算一日，而刑法
      第四十一條第一項前段修正後，則規定為以新臺幣一千元
      、二千元或三千元折算一日，此因屬科刑規範事項之變更
      ，其折算標準為裁判時所應諭知，自有就新舊法規定比較
      之必要，經比較新舊法結果，就犯罪事實欄（二）部分，
      以被告行為時關於易科罰金之規定，較有利於被告〔按定
      易科罰金之折算標準，係屬科刑規範事項，非屬最高法院
      九十五年五月二十三日九十五年第八次刑庭會議決議第一
      、（四）則所定，比較新舊法應就罪刑有關之共犯、未遂
      犯、想像競合犯、牽連犯、連續犯、結合犯，以及累犯加
      重、自首減輕暨其他法定加減原因（如身份加減）與加減
      例等一切情形，綜其全部罪刑之結果而為比較之情形，其
      既非屬法律適用之情形，即無與之綜合比較之適用，附此
      敘明〕，是就犯罪事實欄（二）所處減得之刑，應依修正
      前刑法第四十一條第一項前段、罰金罰鍰提高標準條例第
      二條之規定，諭知易科罰金之折算標準。至於就犯罪事實
      欄（一）、（三）所處減得之刑，與犯罪事實欄（四）宣
      告之刑，則依其行為時之刑法第四十一條第一項前段規定
      ，諭知易科罰金之折算標準。
（六）又修正前之刑法第五十一條第五款規定較有利於被告，已
      詳如前述，故應依修正前之刑法第五十一條第五款、中華
      民國九十六年罪犯減刑條例第十條第一項規定對被告定其
      應執行之刑。
（七）末按修正前刑法第四十一條第二項規定，併合處罰之數罪
      ，均得易科罰金，其應執行之刑逾六月者，亦得易科罰金
      ，然修正後之刑法第四十一條第二項規定，如均經宣告得
      以易科罰金之刑度，經合併定其應執行之刑如逾有期徒刑
      六月者，則併合處罰之數罪均不得易科罰金，相較於修正
      前仍得易科罰金之規定，顯然新法對被告較為不利。審之
      定執行刑之立法意旨，一方面為執行刑之便利，他方面係
      為受刑人之利益，若數罪併罰，部分犯罪行為在舊法，部
      分犯罪行為在新法，裁判在新法施行後，如各罪均合於易
      科罰金，參酌九十五年六月十四日新修正公佈之刑法施行
      法第三條之一第三項：「於九十四年一月七日刑法修正施
      行前犯併合處罰數罪中之一罪，且該數罪均符合第四十一
      條第一項得易科罰金之規定者，適用九十年一月四日修正
      之刑法第四十一條第二項規定。」之規定，於併合處罰之
      數罪有前述情形且定應執行之刑逾六月者，自應採最有利
      於行為人之修正前刑法第四十一條第二項規定，仍得易科
      罰金，且應依修正前刑法第四十一條第一項前段規定，定
      其易科罰金之折算標準【臺灣高等法院暨所屬法院因應新
      修正刑法施行座談會提案第五號法律問題（三），見該座
      談會彙編第五九至六三頁】。則本案被告就犯罪事實欄（
      一）、（二）、（三）之行為，經減刑後為得以易科罰金
      之刑度，而就犯罪事實欄（四）部分，經宣告為得以易科
      罰金之刑度，經合併定其應執行之刑已逾有期徒刑六月，
      若依修正後刑法第四十一條第二項規定，四罪均不得易科
      罰金，相較於修正前仍得易科罰金之規定，顯然新法對被
      告較為不利，是本件仍應依修正前刑法第四十一條第二項
      、修正後刑法施行法第三條之一第三項之規定，得以易科
      罰金，並採修正前刑法第四十一條第一項前段規定，作為
      對被告定應執行刑後之易科罰金標準。
據上論斷，應依刑事訴訟法第二百七十三條之一第一項、第二百
九十九條第一項前段，刑法第二條第一項、第三百三十六條第二
項、（修正前）第三十三條第五款、（修正前、後）第四十一條
第一項前段、（修正前）第四十一條第二項、（修正前）第五十
一條第五款，修正前罰金罰鍰提高標準條例第二條，刑法施行法
第一條之一、第三條之一第三項，中華民國九十六年罪犯減刑條
例第二條第一項第三款、第七條、第九條、第十條第一項，判決
如主文。
本案經檢察官乙○○到庭執行職務
中    華    民    國    97    年    4     月    30    日
                  刑事第九庭    法  官  周瑞芬
上正本證明與原本無異。
如不服本判決，應於收受送達後十日內向本院提出上訴書狀（應
敘述具體理由並附繕本）。
上訴書狀如未敘述理由，應於上訴期間屆滿後二十日內補提理由
書於本院。
                                書記官  何俞瑩
中    華    民    國    97    年    4     月    30    日
 附表一：田園華廈部分
┌──┬─────┬─────┐
│編號│侵占時間  │侵占金額  │
├──┼─────┼─────┤
│一  │95年1月份 │5萬1016元 │
├──┼─────┼─────┤
│二  │95年2月份 │8萬5634元 │
├──┼─────┼─────┤
│三  │95年3月份 │6萬3696元 │
├──┼─────┼─────┤
│四  │95年4月份 │1萬6237元 │
├──┼─────┼─────┤
│五  │95年5月份 │8萬1025元 │
├──┼─────┼─────┤
│六  │95年6月份 │7萬5112元 │
├──┼─────┼─────┤
│七  │95年7月份 │8萬2863元 │
├──┼─────┼─────┤
│八  │95年8月份 │8萬6260元 │
├──┴─────┼─────┤
│合計            │54萬1843元│
└────────┴─────┘
 附表二：崇德皇家部分
┌──┬────┬───────┬────┬─────┐
│編號│款項名稱│侵占時間      │收據編號│侵占金額  │
├──┼────┼───────┼────┼─────┤
│一  │95年7-8 │95年8月20日至 │2322至  │21萬8400元│
│    │月管理費│同年9月29日   │2410    │          │
├──┼────┼───────┼────┼─────┤
│二  │95年9月 │95年9月18日至 │4939至  │5萬2500元 │
│    │份車格費│同年9月27日   │4948    │          │
│    │收入    │              │        │          │
├──┴────┴───────┴────┼─────┤
│合計                                    │27萬900元 │
└────────────────────┴─────┘
附錄本案論罪科刑法條
刑法第三百三十六條：
  對於公務上或因公益所持有之物，犯前條第一項之罪者，處一
  年以上七年以下有期徒刑，得併科五千元以下罰金。
  對於業務上所持有之物，犯前條第一項之罪者，處六月以上五
  年以下有期徒刑，得併科三千元以下罰金。
  前二項之未遂犯罰之。


司法院資訊處製作；財團法人民間司法改革基金會備份。
